【裁判字號】    94,家訴,221
【裁判日期】    951215
【裁判案由】    分割共有物等
【裁判全文】
臺灣臺中地方法院民事判決             94年度家訴字第221號
原      告  申○○
訴訟代理人  黃秀惠    律師
被      告  甲ｙ○
                        號
            甲ｒ○
                        號
上  ㄧ  人
訴訟代理人  甲未○
被      告  甲ｘ○
            乙乙○
            巳○○
            甲Ｗ○
            甲Ｖ○
            乙甲○
                        10號.
            黃○○
            甲Ｘ○
                        1號
            甲ｂ○
            甲午○
                        之1
            Ａ○○
                        11號.
            甲地○
                        5號5.
            甲申○
            乙丁○
            壬○○
            丁○○○
            丑○○
                        之2
            子○○
            癸○○
            辛○○
            Ｒ○○
            ｆ○○○
兼上ㄧ人
訴訟代理人  甲ｚ○
            賴玉梆
                        16號.
            甲丁○
            ｅ○○
            Ｚ○○
            Ｙ○○
            ａ○○
                        樓
            ｃ○○
            ｂ○○
            ｄ○○
            乙壬○
                        號
            乙庚○○
                        號
            ｏ○○
            甲ｌ○
            乙亥○
                        號
            乙戌○
                        號
            乙申○
                        1號
            甲戊○
            甲Ｑ○○
                        之1號.
            甲辰○
            乙丙○
                        之1號.
            ｉ○○
            甲Ｇ○
            Ｇ○○
                        樓
            Ｈ○○
            酉○○○
            乙辛○
            丙○○○
            甲Ｊ○
                        2弄2.
            甲壬○○
                        18弄.
            甲己○
                        1號
            ｕ○○
            Ｑ○○○
            甲ｑ○
                        14號.
            甲Ｆ○
                        7號
            甲Ａ○
上  ㄧ  人
法定代理人  Ｅ○○
被      告  甲Ｍ○
                        樓之1.
            甲Ｈ○
            甲戌○
                        號
            乙戊○
                        樓
            甲子○
            甲癸○
            ｊ○○○
            乙酉○
            甲庚○○
            甲黃○
            甲Ｌ○
            甲Ｊ○
                        17弄.
            乙辰○
            Ｐ○○
            Ｉ○○
            甲Ｎ○
            Ｆ○○
                        號
            甲Ｅ○
            甲宙○
                        號
            甲宇○
            甲丑○
            乙巳○
            林賴素幸
            甲卯○
            甲寅○
            甲Ｉ○
            甲Ｋ○
                        弄29.
            甲Ｄ○
            甲Ｃ○
                        號
            Ｏ○○○
            甲Ｔ○
                        之2號.
            未○○
            乙地○○
            Ｕ○○
                        樓
            亥○○
                        樓
            天○○
                        樓
            Ｂ○○○
                        15號.
            ｍ○○○
                        之4號.
            寅○○
            卯○○
                        號2樓.
兼上八人共
同訴訟代理人Ｘ○○
被      告  宇○○
            地○○
                        樓
            玄○○
            宙○○
            Ｔ○○○
                        樓之1.
            甲ｖ○
                        12號.
上ㄧ人
訴訟代理人  甲辛○
被      告  乙○○○○○○○
                        號
            甲ｊ○
            甲ｄ○
            甲天○
                        號
            戊○○
            己○○
                        號
            ｑ○○
            ｒ○○
            ｔ○○
                        號
            ｓ○○
            甲ｋ○
            甲Ｓ○
            ｐ○○
            甲ｍ○
                        號
            甲ｇ○
                        3號
            甲ｅ○
                        弄2號.
            甲ｃ○
                        樓之1.
            甲ｈ○
                        3號
            甲ａ○○
                        號
            甲Ｂ○
兼上ㄧ人
法定代理    Ｖ○○
被    告    甲Ｐ○
            甲Ｒ○
            甲ｕ○
                        號
            甲ｔ○
            甲ｏ○
            甲ｐ○
            甲ｉ○
                        號
            甲ｗ○
            甲ｓ○
            Ｊ○○
                        號
            Ｋ○○
                        號
            Ｌ○○
                        12樓.
            甲ｎ○○
                        之3
            甲地○
                        5號5.
            甲Ｏ○
                        巷7號.
            甲玄○
                        之3
            乙未○
上  二  人
訴訟代理人  甲宙○
被      告  甲酉○
                        號
            ｚ○○
                        10弄.
            甲乙○
            ｙ○○
                        號
            甲甲○
            ｘ○○
                        號
            乙寅○
                        號
            乙卯○
                        號
            甲Ｚ○
            甲巳○
            ｗ○○
            ｖ○○
            戌○○○
            辰○○
                        15樓.
            甲Ｙ○
                        號3樓.
            乙癸○
            乙己○
                        號
            乙午○
            甲亥○
            Ｄ○○
                        9號
            乙子○
                        弄18.
            Ｓ○○○○○
                        號
            甲丙○
            乙丑○
            甲ｆ○
            乙天○
                        20弄.
上  ㄧ  人
訴訟代理人  甲○○
被      告  午○○
                        號
            ｎ○○
            Ｍ○○
                        巷50.
            Ｃ○○
            庚○○
上  ㄧ  人
訴訟代理人  Ｎ○○
                        3號
被       告 ｇ○○
            ｈ○○
            ｋ○○
            ｌ○○
            甲Ｕ○○○○○
                        號
當事人間分割共有物事件，本院於九十五年十二月八日言詞辯論
終結，判決如下：
    主    文
附表一編號四至二七所示被告，應就被繼承人賴文定共有坐落台
中市○○區○○段第一九四地號、地目建、面積一０一二平方公
尺、應有部分七二０００分之一五九六；同地段第二八五地號、
地目建、面積六三一三平方公尺、應有部分七二０００分之一五
九六；同地段第二九四地號、地目建、面積八五０平方公尺、應
有部分七二０００分之一五九六及同地段第一九二地號、地目建
、面積二五三平方公尺、應有部分七二０００分之一五九六土地
，辦理繼承登記。
附表一編號二八至三四所示被告，應就被繼承人廖黃碧共有坐落
台中市○○區○○段第一九四地號、地目建、面積一０一二平方
公尺、應有部分七二０００分之二六六；同地段第二八五地號、
地目建、面積六三一三平方公尺、應有部分七二０００分之二六
六；同地段第二九四地號、地目建、面積八五０平方公尺、應有
部分七二０００分之二六六及同地段第一九二地號、地目建、面
積二五三平方公尺、應有部分七二０００分之二六六土地，辦理
繼承登記。
附表一編號三六至六八與一七七至一八０所示被告，應就被繼承
人賴宗共有坐落台中市○○區○○段第一九四地號、地目建、面
積一０一二平方公尺、應有部分一０００分之一００；同地段第
二八五地號、地目建、面積六三一三平方公尺、應有部分一００
０分之一００；同地段第二九四地號、地目建、面積八五０平方
公尺、應有部分一０００分之一００及同地段第一九二地號、地
目建、面積二五三平方公尺、應有部分ㄧ０００分之ㄧ００土地
，辦理繼承登記。
附表一編號六九至一０六所示被告，應就被繼承人賴臨共有坐落
台中市○○區○○段第一九四地號、地目建、面積一０一二平方
公尺、應有部分一０００分之一００；同地段第二八五地號、地
目建、面積六三一三平方公尺、應有部分一０００分之一００；
同地段第二九四地號、地目建、面積八五０平方公尺、應有部分
一０００分之一００及同地段第一九二地號、地目建、面積二五
三平方公尺、應有部分ㄧ０００分之ㄧ００土地，辦理繼承登記
。
被告Ｖ○○、甲Ｂ○，應就被繼承人賴伯松共有坐落台中市○○
區○○段第一九四地號、地目建、面積一０一二平方公尺、應有
部分二００００分之四五；同地段第二八五地號、地目建、面積
六三一三平方公尺、應有部分二００００分之四五；同地段第二
九四地號、地目建、面積八五０平方公尺、應有部分二００００
分之四五及同地段第一九二地號、地目建、面積二五三平方公尺
、應有部分二００００分之四五土地，辦理繼承登記。
被告甲ｎ○○、甲玄○、甲地○及甲Ｏ○，應就被繼承人賴瓊琚
共有坐落台中市○○區○○段一九四地號、地目建、面積一０一
二平方公尺、應有部分一０００分之二二；同地段第二八五地號
、地目建、面積六三一三平方公尺、應有部分一０００分之二二
；同地段第二九四地號、地目建、面積八五０平方公尺、應有部
分一０００分之二二及同地段第一九二地號、地目建、面積二五
三平方公尺、應有部分ㄧ０００分之二二土地，辦理繼承登記。
被告ｎ○○，應就被繼承人賴瑞維共有坐落台中市○○區○○段
一九四地號、地目建、面積一０一二平方公尺、應有部分七二０
００分之二六六及同地段第二八五地號、地目建、面積六三一三
平方公尺、應有部分七二０００分之二六六土地，辦理繼承登記
。
准兩造共有坐落台中市○○區○○段第一九四地號、地目建、面
積一０一二平方公尺；同地段第二八五地號、地目建、面積六三
一三平方公尺；同地段第二九四地號、地目建、面積八五０平方
公尺；同地段第一九二地號、地目建、面積二五三平方公尺土地
，均予以變賣，所賣得價金，按附表二所示之應有部分分配之。
訴訟費用由兩造按應有部分比例負擔。
    事實及理由
壹、本件被告甲ｘ○、乙乙○、甲Ｗ○、甲Ｖ○、黃○○、甲Ｘ
    ○、甲ｂ○、甲午○、甲申○、乙丁○、壬○○、丁○○○
    、丑○○、子○○、癸○○、辛○○、甲丁○、ｅ○○、Ｚ
    ○○、Ｙ○○、ａ○○、ｃ○○、ｂ○○、ｄ○○、乙壬○
    、乙庚○○、ｏ○○、甲ｌ○、乙戌○、乙申○、甲戊○、
    甲Ｑ○○、甲辰○、乙丙○、ｉ○○、甲Ｇ○、Ｇ○○、Ｈ
    ○○、酉○○○、乙辛○、甲Ｊ○、甲己○、ｕ○○、Ｑ○○○、甲ｑ○、甲Ｆ○、甲Ａ○、甲Ｍ○、甲Ｈ○、乙戊○
    甲子○、甲癸○、ｊ○○○、乙酉○、甲庚○○、甲黃○、
    甲Ｌ○、甲Ｊ○、乙辰○、Ｐ○○、Ｉ○○、甲Ｎ○、Ｆ○○、甲Ｅ○、甲宙○、甲宇○、甲丑○、乙巳○、林賴素幸
    、甲卯○、甲寅○、甲Ｉ○、甲Ｋ○、甲Ｃ○、Ｏ○○○、
    未○○、乙地○○、Ｕ○○、亥○○、天○○、Ｂ○○○、
    ｍ○○○、寅○○、卯○○、宇○○、地○○、玄○○、宙
    ○○、Ｔ○○○、王賴金菊、甲ｊ○、甲ｄ○、甲天○、甲
    ｋ○、甲ｍ○、甲ｇ○、甲ｅ○、甲ｃ○、甲ｈ○、甲ａ○○、甲Ｂ○、甲Ｐ○、甲ｕ○、甲ｔ○、甲ｓ○、Ｊ○○、
    Ｋ○○、Ｌ○○、甲ｎ○○、甲Ｏ○、甲酉○、ｚ○○、甲
    乙○、ｙ○○、乙寅○、乙卯○、甲Ｚ○、甲巳○、ｗ○○
    、ｖ○○、戌○○○、辰○○、甲Ｙ○、乙癸○、乙己○、
    甲亥○、黃賴珠、甲丙○、乙丑○、甲ｆ○、午○○、ｎ○○、ｇ○○、ｈ○○、ｋ○○、ｌ○○、賴能村均未到庭爭
    執，亦提出書狀作何有利於己之聲明或陳述。
貳、原告主張：
  ㄧ、坐落台中市○○區○○段第一九四地號、地目建、面積一
      ０一二平方公尺；同地段第二八五地號、地目建、面積六
      三一三平方公尺；同地段第二九四地號、地目建、面積八
      五０平方公尺；同地段第一九二地號、地目建、面積二五
      三平方公尺等四筆土地，為如附表ㄧ所示之當事人共有與
      繼承，其中有部分為已故共有人賴文定、廖黃碧、賴宗、
      賴臨、賴伯松、賴瓊琚、賴瑞維之繼承人共有。當事人之
      共有情形如附表二所示，此土地登記謄本及地籍圖謄本等
      件為證。
  二、已故共有人賴文定繼承情形，詳如後所述：（ㄧ）賴文定
      於民國（下同）六十七年三月二十二日死亡，其繼承情形
      有賴文定繼承系統表、賴文定除戶戶籍謄本及繼承人戶籍
      謄本等件為證。賴文定與賴林惜結婚，育有長子乙乙○、
      次子甲ｚ○、三子賴瑞、四子乙甲○、五子賴瑞振、六
      子賴瑞修、長女李賴嫦娥、次女賴端、三女賴、四女Ｒ
      ○○、五女ｆ○○○、六女賴玉、七女甲丁○。其中次女
      賴端、三女賴幼亡絕嗣，故賴文定死亡之繼承人為其配
      偶及十一名生存子女。（二）賴文定之長女李賴嫦娥係於
      六十七年七月二十一日死亡，其繼承自賴文定之應繼分由
      其配偶壬○○、長女丁○○○、次女丑○○、三女子○○
      、四女癸○○、五女辛○○繼承。（三）賴文定之配偶賴
      林惜於七十五年四月二十一日死亡，其繼承自賴文定之應
      繼分由長子乙乙○、次子甲ｚ○、三子賴瑞、四子乙甲○、五子賴瑞振、六子賴瑞修、四女Ｒ○○、五女ｆ○○○、六女賴玉、七女甲丁○及已故長女李賴嫦娥之五名
      女兒丁○○○、丑○○、子○○、癸○○、辛○○為代位
      繼承。（四）賴文定之三子賴瑞於八十五年七月八日死
      亡，其繼承自賴文定、賴林惜之應繼分由其配偶巳○○、
      長子甲Ｗ○及次子甲Ｖ○繼承。（五）賴文定之五子賴瑞
      振於八十八年九月二十日死亡，其繼承自賴文定、賴林惜
      之應繼分由其配偶黃○○、長子甲Ｘ○、次子甲午○、長
      女甲ｂ○繼承。（六）賴文定之六子賴瑞修於九十三年五
      月八日死亡，其繼承自賴文定、賴林惜之應繼分由其生存
      之次子甲地○、三子甲申○及長女乙丁○繼承，因賴瑞修
      之配偶Ａ○○及長子賴錦煜均先於賴瑞修死亡，故對賴瑞
      修無繼承權。
  三、已故共有人賴宗繼承人情形，詳如後所陳：（ㄧ）賴宗於
      昭和二十九年（民國三十三年）三月四日死亡，其配偶賴
      李富依日據時期民事習慣無繼承權，故其繼承人為長子賴
      嘴、次子乙子○、三子賴東江、四子賴桶、五子賴清連
      此有賴宗繼承系統表、賴宗除戶戶籍謄本及繼承人戶籍謄
      本等件為證。（二）賴宗之長子賴嘴於七十一年八月十
      日死亡，其繼承自賴宗之應繼分由生存及未出養之長子賴
      德金、次子甲戊○、四子賴海見、次女ｉ○○、四女甲Ｇ
      ○（原名賴秋蘭）、五女梁賴葉春、六女酉○○○繼承。
      因賴嘴之配偶賴周玉早於賴嘴死亡，三女賴甘幼亡絕
      嗣，三子賴益生、長女賴來有出養及原養女賴林小娟終止
      收養後再被他人收養，故均無繼承權。賴嘴之長子賴德
      金於八十年三月二十三日死亡，其繼承自賴宗之應繼分由
      配偶乙庚○○及長子ｏ○○、長女甲ｌ○、三女乙亥○、
      四女乙戌○、五女乙申○繼承，因次女賴春鳳被收養而無
      繼承權。四子賴海見於八十五年一月三十一日死亡，其繼
      承自賴宗之應繼分由配偶甲Ｑ○○及長子甲辰○、次子乙
      丙○繼承。五女梁賴葉春與前夫陳敬參於五十六年五月五
      日離婚，而於六十年十一月二十三日與後夫Ｇ○○結婚，
      育有長子Ｈ○○，嗣梁賴葉春於八十五年七月一日死亡，
      其繼承自賴嘴之應繼分由配偶Ｇ○○及長子Ｈ○○繼承
      。（三）賴宗之次子乙子○與賴許絨結婚，收養賴益生為
      養子，並育有長女乙辛○、次女丙○○○、三女賴秀隔及
      四女甲Ｊ○。因其配偶賴許絨五十六年九月九日死亡，早
      於乙子○死亡而無繼承權，嗣乙子○於六十九年十二月二
      十七日死亡，其繼承自賴宗之應繼分由其上開養子及三名
      女兒繼承。（四）賴宗之三子賴東江與賴黃鶯結婚，育有
      長子甲壬○○、次子甲己○、長女ｕ○○、次女Ｑ○○○
      ，賴東江於七十五年六月一日死亡，其繼承人為其配偶及
      四名子女，嗣配偶賴黃鶯於八十三年一月十九日死亡，其
      繼承自賴東江之應繼分由前述四名子繼承。（五）賴宗之
      四子賴桶與賴水萍結婚，育有長子賴石來、次子甲ｑ○、
      三子賴勝陽、長女甲Ｍ○、次女甲Ｈ○、三女賴秀英。因
      配偶賴水萍於四十六年十月二十五日死亡，長子賴石來於
      七十六年四月十一日未婚死亡絕嗣，三子賴勝陽於八十八
      年四月四日死亡，均早於賴桶死亡，三女賴秀英出養他人
      ，均對賴桶無繼承權。而三子賴勝陽與Ｅ○○結婚育有長
      子甲Ｆ○、次子甲Ａ○，故賴桶九十二年四月十六日死亡
      時，其繼承自賴宗之應繼分由次子甲ｑ○、長女甲Ｍ○、
      次女甲Ｈ○及已故三子賴勝陽之子甲Ｆ○、甲Ａ○繼承為
      代位繼承。（六）賴宗之五子賴清連與賴廖貴柴結婚，育
      有長子賴明哲、次子甲戌○、長女乙戊○、次女甲子○、
      三女甲癸○、四女ｊ○○○及五女乙酉○。賴清連於七十
      九年二月二十八日死亡，其繼承自賴宗之應繼分由其配偶
      及七名子女繼承。因配偶賴賴廖貴柴於八十五年一月三十
      日死亡，其繼承自賴清連之應繼分則由子女繼承。次女甲
      子○於九十四年九月九日死亡，由ｇ○○、ｈ○○、ｋ○○及ｌ○○繼承。
  四、已故共有人賴臨之繼承人情形，詳如後所陳：（ㄧ）賴賴
      臨與第一任配偶賴洪快結婚，育有長子賴人、次子賴慶
      、三子賴慶龍、四子賴慶煒及一女林賴不（戶籍記載為次
      女，以下以次女稱謂），嗣賴洪快於大正七年（民國七年
      ）十月二十六日死亡，賴臨再與賴吳衣結婚。至長女部分
      ，據台中縣潭子鄉戶政事務所九十四年五月五日及同年月
      二十四日函覆記載：土地共有人賴臨之長女，於日據時期
      大正四年四月七日設籍台中廳梀東上堡甘蔗崙庄三番地，
      戶主賴阿登或賴臨之戶籍謄本乙案，經查現有檔存日據時
      期戶籍簿宣中，並未接管該簿，致未能提供等語。即依戶
      政機關資料查無賴臨長女之資料，故顯然無該長女其人存
      在。其中長子賴人於昭和五年（民國十九年）十二月七
      日死亡，三子賴慶龍於昭和十年（民國二十四年）五月二
      十三日死亡，次女林賴不於昭和二十年（民國三十四年）
      二月十四日死亡，均早於賴臨死亡，對賴臨均無繼承權。
      而長子賴人生前育有長子賴錦華、次子乙辰○、長女Ｐ
      ○○及次女Ｉ○○。三子賴慶龍生前育有長子乙巳○及長
      女林賴幸。次女林賴不生前育有長女林智、次子未○○、
      長女乙地○○、次女董秀吟即林秀吟、三女邱林紫雲、四
      女Ｂ○○○、五女ｍ○○○、六女寅○○、七女卯○○、
      八女Ｔ○○○，其中長子林智幼亡無嗣。因此，賴臨於三
      十六年二月七日死亡時，除由第二任配偶賴吳衣、次子賴
      慶、四子賴慶煒繼承外，賴錦華、乙辰○、Ｐ○○、Ｉ○○、乙巳○、林賴幸、未○○、乙地○○、董秀吟即林秀
      吟、邱林紫雲、Ｂ○○○、ｍ○○○、寅○○、卯○○、
      Ｔ○○○為代位繼承，此有繼承系統表、賴宗除戶戶籍謄
      本、繼承人戶籍謄本及台中縣潭子鄉戶政事務所函等件為
      證。（二）賴臨之第二任配偶賴吳衣繼承賴臨遺產後，於
      四十二年一月二十五日死亡，其繼承自賴臨之應繼分由養
      女賴陳阿快（賴臨三子賴慶龍之配偶）繼承，嗣賴陳阿快
      於四十年三月二十二日死亡，再由其長子乙巳○、長女林
      賴幸繼承。（三）賴臨之次子賴慶與賴林招治結婚，育有
      長子甲Ｎ○、次子賴柏村，並收養甲丑○為養女，其中配
      偶賴林招治於五十年九月二十三日死亡，早於賴慶死亡，
      無繼承權。嗣賴慶於七十八年九月六日死亡，其繼承自賴
      臨之應繼分由長子甲Ｎ○、次子賴柏村及養女甲丑○繼承
      ，其後次子賴柏村於九十年十二月七日死亡，其繼承自賴
      慶之應繼分再由其配偶Ｆ○○、長子甲Ｅ○、次子甲宙○
      及三子甲宇○繼承。（四）賴臨之四子賴慶煒與賴張瑞菊
      結婚，育有長子賴錦清、次子賴芳雄、三子賴忠男、四子
      甲Ｄ○、五子甲Ｃ○、長女Ｏ○○○及次女甲Ｔ○。其中
      三子賴忠男於昭和十七年（民國三十一年）二月二十日死
      亡，次子賴芳雄於七十二年三月十一日死亡，均早於賴慶
      龍死亡，故無繼承權，而賴芳雄死亡時遺有長子賴育、次
      甲寅○、長女甲Ｉ○及次女甲Ｋ○。嗣賴慶龍於七十二年
      三月十一日死亡時，其繼承繼承自賴臨之應繼分由配偶賴
      張瑞菊、長子賴錦清、四子甲Ｄ○、五子甲Ｃ○、長女Ｏ
      ○○○、次女甲Ｔ○及已故次子賴芳雄之四名子名繼承，
      後四人為代位繼承。配偶賴張瑞菊嗣於七十二年十月一日
      死亡，其繼承自賴慶煒之應繼分由長子賴錦清、四子甲Ｄ
      ○、五子甲Ｃ○、長女Ｏ○○○、次女甲Ｔ○及已故次子
      賴芳雄之四名子名繼承，後四人代位繼承。（五）次女林
      董秀吟即林秀吟與Ｕ○○結婚育有長子Ｗ○○，故董秀吟
      即林秀吟於繼承賴臨後之九十一年三月二十三日死亡時，
      其繼承自賴臨之應繼分由長子Ｘ○○繼承。（六）次女林
      賴不之三女邱林紫雲與亥○○結婚，育有長子天○○、次
      子宇○○、三子地○○、長女玄○○及次女宙○○，邱林
      紫雲於八十五年五月十七日死亡，其繼承自賴臨之應繼分
      由其配偶及五名子女繼承。
  五、已故共有人廖黃碧、賴伯松、賴瓊琚、賴瑞維繼承情形，
      此有繼承系統表、除戶戶籍謄本及戶籍謄本等件為憑，詳
      如後所陳：（ㄧ）廖黃碧於八十六年一月二十八日死亡，
      其繼承人為配偶ｅ○○及生存之長子Ｚ○○、次子Ｙ○○
      、次女ａ○○、三女ｃ○○、四女ｂ○○、五女ｄ○○，
      而長女廖幼亡絕嗣。（二）賴伯松與Ｖ○○結婚，育有長
      女甲Ｂ○，故賴伯松於八十五年七月二十七日死亡，其繼
      承人為配偶及長女。（三）賴瓊琚與賴黃慧結婚，育有長
       子甲玄○、次子甲地○及長女甲Ｏ○，故賴瓊琚九十四
       年五月五日死亡時，其繼承人為配偶及三名子女。（四
       ）賴瑞維與賴廖春金結婚，育有長子ｎ○○、長女賴淑
      麗、次女賴阿過。而配偶賴廖春金於五十年三月二十八日
      與賴瑞維離婚，兩名女兒均幼亡無嗣，對賴瑞維均無繼承
      權，故賴瑞維於五十六年七月五日死亡，其繼承人為長
      子ｎ○○，而ｎ○○亦為共有人之一。
  六、綜上所陳，因已故共有人賴文定、廖黃碧、賴宗、賴臨、
      賴伯松、賴瓊琚及賴瑞維等七人之繼承人，均未就其被繼
      承人於本件土地應有部分辦理繼承登記，請求如附表ㄧ所
      示各該繼承人，就系爭土地繼承登記如主文第一至七項所
      示。再者，系爭土地並無因物之使用目的或訂有不分割契
      約之情形，故原告得請求分割共有物。因系爭共有物共有
      人高達一八０人，部分土地上之建物所有人，並非系爭共
      有土地之共有人，所有權與使用權間之關係複雜，無法為
      原物分割，為使土地達到較佳之利用價值，請求本院定系
      爭共有物之分割方法，採變價分割之方式。
貳、被告則以：系爭共有土地與其上建物，經過多次之買賣，部
    建物並非共有人所有，而該等建物均屬未保存登記之房屋，
    有些已過房屋之堪用或課稅年限，故其使用關係複雜，倘採
    原物分割之方式，分割系爭共有土地，地上物之補償問題，
    將難以克服，因此，被告就分割系爭共有坐落台中市○○區
    ○○段第一九二、一九四、二八五及二九四號地號土地之分
    割方法，同意採變價分割之方式。
參、本院得心證之理由：
  ㄧ、按各共有人，得隨時請求分割共有物。但因物之使用目的
      不能分割或契約訂有不分割之期限者，不在此限，民法第
      八二三條第一項定有明文。原告主張坐落台中市○○區○○段第一九四、二八五、二九四及一九二地號等土地，為
      如附表ㄧ所示之當事人共有與繼承，其中有部分為已故共
      有人賴文定、廖黃碧、賴宗、賴臨、賴伯松、賴瓊琚及賴
      瑞維之繼承人共有。當事人之共有情形如附表二所示，此
      有原告提出之繼承系統表、除戶謄本、戶籍謄本、土地登
      記謄本及地籍圖謄本等件為證。復為被告所不爭執，堪信
      為真實。因民法八二三條第一項之規定，旨在消滅物之共
      有狀態，以利融通與增進經濟效益。職是，本件兩造間就
      系爭共有開土地，並無不分割之約定，亦無不能分割之情
      形，復無從達成分割之協議，原告訴請將系爭土地裁判分
      割，洵無不合，應予准許。
  二、按共有物之分割性質上為處分行為，依民法第七五九條規
      定，共有不動產之共有人中有人死亡時，在其繼承人未為
      繼承登記前，不得分割共有物。詳言之，法院裁判分割共
      有物，性質上為共有人間應有部分之交換，自屬處分行為
      ，以各共有人之處分權存在為前提，故提起分割共有物之
      訴，參與分割之當事人以全體共有人為限，而各共有人之
      應有部分應以土地登記簿上所記載者為準。倘於第二審言
      詞辯論終結前有共有人死亡時，其繼承人因繼承，固於登
      記前已取得不動產物權，惟非經登記不得處分其物權，則
      在辦畢繼承登記前，其繼承人仍不得以共有人身分參與共
      有物之分割，但為求訴訟經濟起見，可許原告就請求繼承
      登記及分割共有物之訴合併提起（參照最高法院八十五年
      度台上字第一八六二號、九十一年度台上字第八三二號判
      決）。系爭共有土地並無因其使用目的不能分割之情形，
      兩造間亦無不分割之約定，已如前述，既然迄未能達成協
      議分割，原告訴請被告就其被繼承人所遺之系爭土地應有
      部分辦理繼承登記，揆諸前揭說明，即屬有據，應予准許
      。
  三、按共有物之分割，依共有人協議之方法行之。分割之方法
      ，不能協議決定者，法院得因任何共有人之聲請，命為下
      列之分配：（ㄧ）以原物分配於各共有人。（二）變賣共
      有物，以價金分配於各共有人。以原物為分配時，如共有
      人中，有不能按其應有部分受分配者，得以金錢補償之。
      民法第八二四條定有明文。因分割共有物應考慮公平原則
      、利益原則與經濟原則，裁判分割方法雖有原物分割、變
      價分割及原物分割並金錢補償，惟其並無先後之分。故不
      論係以原物分配於各共有人，或者變賣共有物，而以價金
      分配於共有人，均為合法處置，其為法院職權酌定之範圍
      ，最高法院五十ㄧ年台上字第四二八號著有判例。經查：
  （ㄧ）原告主張系爭共有物共有人高達一八０人，部分土地上
        之建物所有人，並非系爭共有土地之共有人，所有權與
        使用權間之關係複雜，無法為原物分割，為使土地達到
        較佳之利用價值，請求酌定系爭共有物之分割方法，採
        變價分割之方式。被告亦稱系爭共有土地與其上建物，
        經過多次之買賣，部建物並非共有人所有，而該等建物
        均屬未保存登記之房屋，有些已過房屋之堪用或課稅年
        限，故其使用關係複雜，倘採原物分割之方式，分割系
        爭共有土地，地上物之補償問題，將難以克服，因此，
        同意系爭共有土地採變價分割之方式（參照本院九十五
        年十二月八日言詞辯論筆錄）。足見兩造同意變價分割
        系爭共有土地。
  （二）經本院至系爭共有土地處履勘現場，並囑託台中事中正
        地政事務所測量系爭共有土地上之建物面積、位置與其
        道路，發現系爭土地上之建物，建築期間、使用狀況與
        建物材質，其等差異性甚大，有部分建物使用人與所有
        人並非同ㄧ，實難以建物之所在位置、面積進行原物分
        割，此有本院九十四年十月二十一日勘驗筆錄與台中市
        中正地政事務所九十五年一月三日複丈成果圖附卷可稽
        。因此，本院斟酌原告之分割方案、被告之意願、建物
        使用現狀及土地之共有人數等情事，認本件系爭共有物
        依據採變價分割方法，對於共有人較為有利，故酌定分
        割分法如主文第八項所示。
肆、訴訟費用之負擔依據：民事訴訟法第八十條之一。
中    華    民    國    95    年    12    月    15    日
                  家事法庭法官  林洲富
正本係照原本作成。
如對本判決上訴，須於判決送達後20日之不變期間內，向本院
提出上訴狀。
中    華    民    國    95    年    12    月    15    日
                                書記官
附表ㄧ：被告及其繼承人明細表
附表二：台中市○○區○○段共有人應有部分明細表


司法院資訊處製作；財團法人民間司法改革基金會備份。
